【裁判字號】    98,重訴,11
【裁判日期】    991022
【裁判案由】    違反槍砲彈藥刀械管制條例
【裁判全文】
臺灣臺南地方法院刑事判決              98年度重訴字第11號
公  訴  人  臺灣臺南地方法院檢察署檢察官
被      告  丙○○
指定辯護人  本院公設辯護人余訓格
上列被告因違反槍砲彈藥刀械管制條例案件，經檢察官追加起訴
（98年度偵字第5577號），本院判決如下：
    主  文
丙○○無罪。
    理  由
一、追加起訴意旨略以：丙○○明知未經許可，依法不得製造爆
    裂物，竟基於製造爆裂物之犯意，於不詳時間、地點，將一
    個高空煙火球（球體直徑70mm）之點火頭處纏繞爆芯一條（
    長135mm），並以白色透氣膠帶纏繞固定，使該煙火球之使
    用方式改變，成為點火投擲引爆之爆裂物而製造之。嗣於民
    國（下同）98年1月17日為警持臺南地院法院核發之搜索票
    搜索上開處所，並查獲上開物品，始知上情。案經臺南縣警
    察局麻豆分局報告臺灣臺南地方法院檢察署檢察官偵辦後，
    因認被告涉犯槍砲彈藥刀械管制條例第7條第1項之製造爆裂
    物罪嫌，提出追加起訴等語。
二、按犯罪事實應依證據認定之，無證據不得認定其犯罪事實；
    又不能證明被告犯罪，應諭知無罪之判決，刑事訴訟法第15
    4條第2項及第301條第1項前段分別定有明文。又按刑事訴訟
    法上所謂認定犯罪事實之證據，係指足以認定被告確有犯罪
    行為之積極證據而言，如未能發現相當證據或證據不足以證
    明，自不能以推測或擬制之方法，以為裁判基礎，最高法院
    29年上字第3105號及40年台上字第86號分別著有判例；而認
    定不利於被告之事實，須依積極證據，苟積極證據不足為不
    利被告之認定時，即應為有利於被告之認定，更不必有何有
    利之證據，亦有最高法院30年上字第816號判例可資參照。
    若證據資料在經驗科學上或論理法則上尚有對被告較為有利
    之存疑，而無從依其他客觀方法排除此項合理之可疑，即不
    得以此資料作為斷罪之基礎，且刑事訴訟制度受「倘有懷疑
    ，則從被告之利益為解釋」、「被告應被推定為無罪」之原
    則所支配，故得為訴訟上之證明者，無論為直接或間接證據
    ，須客觀上於一般人均不致有所懷疑而達於確信之程度者，
    始可據為有罪之認定，倘其證明尚未達於「確信」之程度，
    而有合理可疑存在時，即難據以為被告不利認定，換言之，
    在法律判斷上，即不能為被告有罪之認定。
三、(一)公訴人認被告涉犯製造爆裂物罪嫌，無非係以：(1)被告於
    警詢時及偵查中之供述、(2)扣押物品目錄表1份、查扣照片
    12張及(3)內政部警政署刑事警察局98年3月11日刑偵五字第
    0980033181號鑑驗通知書1紙為其論據。(二)訊據被告固坦承
    上開查扣「煙火球」之事實不諱，惟堅決否認涉犯製造爆裂
    物嫌疑，辯稱：我並無製造爆裂物之犯罪故意，我是於97年
    底某日，在臺南縣六甲鄉某傳統雜貨店買得扣案「煙火球」
    ，雜貨店的地點已經忘記，當時我買一整箱煙火，約2000元
    ，是為了廟會時使用，箱內有1支支共1、20支煙火，就是圓
    紙筒裡面裝煙火球，1個圓紙筒裡有2顆煙火球，圓紙筒外面
    有1個引信，把圓紙筒垂直放在地上，點燃引信就可以向上
    發射煙火球，不需要把煙火球倒出來，大部分煙火球都已經
    在廟會活動施放完畢，另原本圓紙筒的引信掉落，因為廟會
    需要用到，所以我就將圓紙筒拆開，把煙火球拿出來，我想
    把圓紙筒外面的引信裝回去，但是我發現將引信從圓紙筒的
    引信孔裝進去，可是不曉得是否能夠插入煙火球的點火頭，
    所以我才將煙火球倒出來，將引信用白色透氣膠帶黏在煙火
    球的點火頭上，再放回圓紙筒內，想要從圓紙筒引信孔那邊
    ，將上開黏在煙火球上點火頭上的引信拉出來，但是沒有辦
    法拉出來，之後我就放著，警察去查扣的時候，也有扣得圓
    紙筒，我真的不是在製作爆裂物，當時只是單純將引信接回
    去而已，因為我覺得丟掉可惜等語。
四、經查：
  (一)警方於98年1月17日下午2時45分許，持搜索票搜索上開被告
    住處，查獲扣案之上開「煙火球」1枚等情，業據被告於警
    詢時及偵審中承認無訛，並有扣押物品目錄表1份及查扣照
    片12張在卷可佐（見警卷第12、13頁），再有上開「煙火球
    」1枚扣案足憑，且本院於審理中檢視勘驗扣案之上開「煙
    火球」1枚外殼呈黃色，有1個黑色凸起點火頭，該煙火球上
    有白色透氣膠帶及1條紅色引信等情，有本院勘驗筆錄及煙
    火球照片3張在卷足佐（本院98年度重訴字第11號卷第87、9
    3、94頁），可信為真正。然而，茲應審究者乃係扣案之上
    開「煙火球」」1枚是否為槍砲彈藥刀械管制條例第7條第1
    項之爆裂物一節，合先敘明。
  (二)查上開扣案之「煙火球」1枚經送內政部警政署刑事警察局
    鑑定後，鑑定結果認為：該「煙火球」經外觀檢視，實係制
    式煙火球，於點火頭處纏繞爆芯1條，長135mm，並以白色透
    氣膠帶纏繞固定，球體直徑70mm，重144.8公克，又以X光透
    視，內部無改（變）造之情事，惟實際拆解時，發現於點火
    頭處自行加工1條長135mm爆芯，做為引爆火源，亦即該「煙
    火球」係高空煙火球製品，已自行加長爆引135mm，致使煙
    火球使用方式改變，成為點火投擲引爆之爆裂物，研析認具
    殺傷力等情，固有內政部警政署刑事警察局98年3月11日刑
    偵五字第0980033181號鑑驗通知書附卷可參（見本院98年度
    訴字第383號影卷第62頁背面）。
  (三)惟上開扣案之「煙火球」1枚是否為政府允許之一般市面上
    可購得之煙火乙節，經本院函詢結果，內政部警政署刑事警
    察局認為：上開扣案之「煙火球」1枚（高空煙火球製品）
    未改變造前為一般市面上可購得之爆竹煙火，一般市售高空
    煙火球僅可放置於煙火桶內，利用桶內「推進藥」或「發射
    藥」將煙火球推向高空，順便點燃煙火球內引線，燃燒至煙
    火球中心引爆，隨即把煙火球內小藥珠打散並燃燒，是以煙
    火球本身即具有爆發（裂）性與殺傷力，殺傷力程度與煙火
    球本身藥量與煙火桶內「推進藥」呈正比等情，有上開刑事
    警察局99年6月9日刑偵五字第0990076515號函在卷可憑（見
    本院98年度重訴字第11號卷第69頁及背面）。
  (四)且證人即臺灣區煙火工業同業工會辦公處主任乙○○於審理
    中到庭結證稱：我從事煙火製造業多年，擔任萬達煙火製造
    股份有限公司協理，我們公司曾製造施放過國慶煙火，我們
    公司多年來也舉辦大型煙火活動及參加國外煙火比賽，扣案
    之上開「煙火球」1枚經我檢視後，認為相當粗糙，因為是
    塑膠殼，且在包覆上顯得很粗糙，應該不是臺灣製造的，我
    們臺灣製造的包覆是很完整的，因為包覆的程度會影響到開
    展的張力，包覆越緊密、越緊實，開炸的會越完整，張力會
    越大，花色就會越圓，如果展開的力量越小，煙火就變得稀
    稀落落的，不太完整，另上開「煙火球」因為缺少1包發射
    藥，無法發射升空，只能在地上發生作用，或是丟出去發生
    作用，在一般實際發射點燃煙火的過程中，是由發射藥去引
    燃火引，再引爆煙火球，但上開「煙火球」只能引燃所附的
    引線，讓裡面微量開炸藥把煙火球炸開，又在99年6月間爆
    竹煙火管理條例修正以前，分為一般爆竹煙火以及高空煙火
    2類，扣案之上開「煙火球」是界於這2者中間，因為廟會有
    慶典民俗活動，必須要使用煙火，扣案之上開「煙火球」已
    經大於一般爆竹煙火，但是未達高空煙火，它有個名稱為中
    低空煙火，但是這個名稱在修法前沒有管理規範，是個空窗
    ，原本修法前是放寬這個產品是可以使用的，一直到99年6
    月30日修法之後才要申請使用，亦即，99年6月30日修法之
    後，一般民眾不可以買高空煙火，要專業的人申請才可以使
    用，要經過考試通過的「爆竹煙火監督人」，領有專業煙火
    人證照，才能夠施放或持有，持有也有管制量以下或達管制
    量的問題，並沒有那麼方便，按照99年6月30日以後的標準
    來講的話，一般人是不可以持有的，但99年6月30日修法之
    前，一般民眾可以購買持有扣案之上開「煙火球」，這是界
    於高空煙火和一般爆竹煙火中間的範圍，修法前一般如果慶
    典或是中秋節等節慶的時候，在路邊就可以買得到，扣案之
    上開「煙火球」所附1條紅線，就是引線，該引線黏到黑色
    點火頭上還是可以使煙火球發生作用，扣案之上開「煙火球
    」並沒有被改裝過，因為它還有原來在製造時，不小心塗到
    的黑色火藥殘留在旁邊，沾到的部位還是很自然的存在，表
    示煙火球未被改裝，另本件紅色引信不會改變煙火球體原來
    的性質，因為球體是球體，引線是引線，這是兩回事，我不
    用引線，也可以用衛生紙、其他廢紙、材料或電等其他替代
    品，同樣可以引燃黑色火藥，使之發生作用，另一般市面販
    售時，會附有發射機具，就是發射紙管，紙管下方的外面會
    有一條引線，引線點燃紙管內的發射藥，發射藥瞬間燃燒充
    滿二氧化碳，把煙火球往上推，在推的過程中，發射藥會繼
    續引點煙火球上的引線，引線會往裡面引點到煙火球，時間
    大概是3秒鐘，所以從擊發到升空大概會3秒開花，上開「煙
    火球」市價約100多元，裡面主要成分大概是過氯酸鉀、微
    量的氯酸鉀、硝化鎂等語明確（見本院98年度重訴字第11號
    卷第第142至158頁）。
  (五)再者，99年6月2日修正公布施行前之爆竹煙火管理條例規定
    「本條例所定爆竹煙火，係供節慶、娛樂及觀賞之用，不包
    括信號彈、煙霧彈或其他類似物品，其分類如下：高空煙
    火：指煙火主體直徑在7.5公分以上，其火藥作用時垂直方
    向射程在75公尺以上者。一般爆竹煙火：指前款以外，其
    火藥作用後會產生火花、旋轉、飛行、爆音或煙霧等現象者
    」；「販賣一般爆竹煙火，不得以自動販賣、郵購或其他無
    法辨識購買者年齡之方式為之」；「兒童施放一般爆竹煙火
    ，應由父母、監護人或其他實際照顧兒童之人陪同」，修正
    前之92年12月24日公布之爆竹煙火管理條例第2條第1項、第
    10條及第11條第1項分別定有明文。本件扣案之上開「煙火
    球」1枚球體直徑70mm，少於7.5公分，業見前述，非屬修正
    前之爆竹煙火管理條例所規定之高空煙火，乃係一般民間所
    使用之中低空煙火，拆除而得之煙火球之事實，業據證人乙
    ○○於審理中證述明確，堪予認定，是該中低空煙火應非高
    空煙火，而係一般爆竹煙火甚明，上開鑑驗通知書及上開99
    年6月9日刑偵五字第0990076515號函文認為扣案之上開「煙
    火球」1枚乃係「高空煙火」云云，容有誤會。另一般爆竹
    煙火之販賣、施放，除修正前之爆竹煙火管理條例第10條、
    第11條第1項所列限制外，任何人均可購買後持有施用，而
    前開中低空煙火係屬一般爆竹煙火，自可合法持有、施放，
    亦甚明確。
  (六)(1)又依上開鑑驗通知書內容及上開99年6月9日刑偵五字第09
    90076515號函文所載，可知內政部警政署刑事警察局認定扣
    案之上開「煙火球」1枚係爆裂物，無非係以該煙火球加裝
    引信後，成為可投擲之物，資為依據，並該局判斷市售之「
    高空煙火」是否為「爆裂物」，其前提為：「市售之煙火須
    經改、變造，而成為去有發火物、火炸藥及利用其爆發（裂
    ）性來殺傷人或物為目的之物品」等情。(2)惟判斷爆裂物應
    以其有無「殺傷力」或「破壞性」為斷，煙火施用方式應非
    重點，否則市售合法煙火（仍有發射筒）如未以正常方式（
    即向天空發射）施放，或往人群施放、或朝下施用、或點燃
    後投擲施放、或平放地上施放，均有可能造成持有合法煙火
    反被認為持有爆裂物之繆誤。況扣案之上開「煙火球」1枚
    係爆竹煙火管理條例修正前一般民間所使用之中低空煙火，
    拆除而得之煙火球，且該煙火球係將煙火成品拆卸後，將導
    火線直接黏於附在煙火球體之延遲導火線上之事實，已如前
    述。準此，主管機關於制定槍砲彈藥刀械管制條例，管制爆
    裂物後；復於92年12月24日公布現行修正前之爆竹煙火管理
    條例，藉以管制高空煙火及一般爆竹煙火，顯見有意將高空
    煙火及一般爆竹煙火排除在爆裂物之外，而分別管制，是高
    空煙火及一般爆竹煙火既係供節慶、娛樂及觀賞之用，應非
    爆裂物甚明。而本件扣案之上開「煙火球」既係一般爆竹煙
    火內之煙火球，導火線亦為原煙火之導火線，而煙火球係煙
    火之主要組成成分，該含有發射筒之煙火既屬一般爆竹煙火
    ，在煙火成分、結構性質及爆炸威力均未變異之下，豈有將
    未含有發射筒之煙火排除在一般爆竹煙火之外，反認係屬爆
    裂物之理。基於上開事實，並參以內政部警政署刑事警察局
    亦未就在煙火成分、結構性質均不變下，為何認定扣案煙火
    球仍屬爆裂物？暨如何僅因投擲方式不同，即認定扣案煙火
    球係屬爆裂物等疑點，亦未提出具體說明、解釋，是上開內
    政部警政署刑事警察局鑑驗通知書所載鑑定意見，尚難認扣
    案之上開「煙火球」在現行爆竹煙火管理條例修正前，即為
    槍砲彈腰刀械管制條例所列之爆裂物，而遽採為不利於被告
    之認定。
  (七)另扣案之上開「煙火球」1枚之爆炸範圍與殺傷力程度因未
    實際點燃測試，無法估計等情，亦見上開99年6月9日刑偵五
    字第0990076515號函文所載（見本院98年度重訴字第11號卷
    第69頁），而「殺傷力」係指在最具威力的適當距離，以槍
    砲彈丸可穿入人體皮肉層之動能為基準，此為實務所採之見
    解，該「最具威力的適當距離」係屬不確定之概念，如何認
    定，已有疑義；又扣案之上開「煙火球」1枚既係一般爆竹
    煙火內之煙火球，該含有發射筒之煙火既屬一般爆竹煙火，
    在煙火成分、結構性質及爆炸威力均未改變下，實不應將未
    含有發射筒之煙火排除在一般爆竹煙火之外，足見扣案之「
    煙火球」顯非爆裂物，應無疑義。因此，本件被告即難以違
    反槍砲彈藥刀械管制條例第7條第1項之製造爆裂物罪相繩。
五、綜上所述，被告上開所辯，應屬可採。從而公訴人所持之前
    開論據，其為訴訟上之證明，尚未達於通常一般人均不致有
    所懷疑，而得確信其為事實之程度，致無法採為有罪之認定
    ，尚難為被告有罪之認定基礎；此外復查無其他積極證據足
    資證明被告有何違反槍砲彈藥刀械管制條例第7條第4項之犯
    行，被告犯罪自屬不能證明。揆諸首揭說明，自應為被告無
    罪之諭知。至於扣案之上開「煙火球」既非列管之爆裂物，
    且被告已為無罪之諭知，該「煙火球」即與本件被告犯罪無
    關連性，本院自不另為宣告沒收，附此敘明。
本案經檢察官甲○○到庭執行職務。
中    華    民    國    99    年    10    月    22    日
                  刑事第十二庭  審判長  法  官  盧鳳田
                                        法  官  郭瓊徽
                                        法  官  黃琴媛
以上正本證明與原本無異。
如不服本判決應於收受本判後10日內向本院提出上訴書狀，並應
敘述具體理由。其未敘述上訴理由者，應於上訴期間屆滿後20日
內向本院補提理由書狀（均須按他造當事人之人數附繕本）「切
勿逕送上級法院」。
                                        書記官  黃憶筑
中    華    民    國    99    年    10    月    22    日

司法院資訊處製作；財團法人民間司法改革基金會備份。
